【裁判字號】    97,消債更,955
【裁判日期】    971128
【裁判案由】    更生事件
【裁判全文】
臺灣臺北地方法院民事裁定           97年度消債更字第955號
聲  請  人
即債務人    甲○○原名乙○○.
代  理  人  張晴玲律師
上列當事人聲請消費者債務清理更生事件，本院裁定如下:
    主  文
更生之聲請駁回。
聲請費用由聲請人負擔。
    理  由
一、按債務人與金融機構協商成立者，不得聲請更生或清算。但
    因不可歸責於己之事由，致履行顯有重大困難者，不在此限
    ；本條例施行前，債務人依金融主管機關協調成立之中華民
    國銀行公會會員辦理消費金融案件無擔保債務協商機制與金
    融機構成立之協商，準用前項之規定，消費者債務清理條例
    第151 條第5 項、第6 項分別定有明文。是債務清償方案成
    立後，債務人應按其條件履行，僅有其後發生情事變更，在
    清償期間收入或收益不如預期，致該方案履行困難甚或履行
    不能，因不可歸責於己，始能聲請更生或清算。前揭規定旨
    在避免債務人任意毀諾已成立之協商，濫用更生或清算之裁
    判上債務清理程序，蓋債務清償方案係經當事人行使程序選
    擇權所為之債務清理契約，債務人應受該成立之協議所拘束
    。債務人既已與金融機構協商成立，如認該協商方案履行有
    其他不適當情形，自仍應再循協商途徑謀求解決。又聲請更
    生或清算不合程式或不備其他要件者，法院應以裁定駁回之
    ，但其情形可以補正者，法院應定期間先命補正，復為同條
    例第8 條所明定。
二、聲請意旨略以：聲請人於消費者債務清理條例施行前，曾於
    民國96年2 月依照中華民國銀行公會會員辦理消費金融案件
    無擔保債務協商機制，與最大債權銀行國泰世華商業銀行協
    商債務清償方案，約定自96年3 月起分120 期攤還，每月清
    償20,239元之還款條件。惟因伊本身有輕度聽力障礙，每月
    薪資僅20,000元，除須支應自身開支外，尚須扶養幼女戊○
    ○、母親丙○○子，故即便每月尚領有中低收入身心障礙補
    助3,000 元及兒少補助1,400 元，若支應協商還款條件後，
    顯已無法維持最低基本生活。本件最大債權銀行協商時未考
    慮聲請人之還款能力，片面決定還款條件，聲請人雖勉力依
    約清償，然還款至96年8 月後，實無以為繼。且目前聲請人
    薪資遭債權人聲請強制執行，每月收入三分之一需繳交法院
    ，實際可支配所得更少，聲請人無力繼續履行協商條件，顯
    因非可歸責於己之事由，致履行有重大困難，且其無擔保或
    無優先權之債務總額未逾1200萬元，復未經法院裁定開始清
    算程序或宣告破產，爰依法聲請更生云云。
三、經查：
  (一)聲請人前於96年2 月參與銀行公會協商機制之債權銀行達成
    分期還款協議，自96年3 月起，區分120 期，利率為5 ％，
    每期攤還20,239元，且債務人自該協議成立之日起迄96年9
    月止均正常繳款清償，嗣於同年11月間毀諾等情，有上開協
    議書、無擔保債務還款計劃及國泰世華銀行陳報狀在卷可考
    ；觀之聲請人自陳伊任職於金石堂圖書股份有限公司近18年
    ，每月收入約20,000元，其於95年及96年度之年收入分別為
    345,534 元、252,624 元，97年度1 月至7 月平均薪資則為
    18,170元（1 月20,142元、6,909 元、5,915 元+2月12,547
    元+3月19,334元+4月19,082元+5月18,730元；6 月12,688元
    +7 月11,848 元＝127,195） ，亦有聲請人投保資料表（明
    細）、95年度、96年度綜合所得稅各類所得資料清單及薪資
    存摺影本等件在卷可稽，故可知其於95、96年間平均每月可
    支配所得各約為28,795元、21,052元，從而聲請人自96年2
    月協商成立後至同年11月毀諾時止，其收入並無顯著減少之
    情形，尚難認有收入不如預期，致履行困難之不可歸責事由
    發生。至聲請人雖謂目前因遭債權人強制執行，可支配所得
    銳減等語，然核本件毀諾時間為96年11月，斯時聲請人之薪
    資收入並無減少，聲請人復未提出有利事證，以證明其毀諾
    當時有何情事變更，則其以毀諾後新發生之事由，據此主張
    毀諾當時係不可歸責於己，致無法繼續履行原協商條件云云
    ，自非可取。
  (二)再者，聲請人固謂其須扶養其母丙○○子及其女己○○之扶
    養費用，目前可支配所得僅1萬7千餘元，已無力負擔協商款
    云云，惟查，聲請人有1 名年幼子女己○○亟需扶養，本非
    其於協商當時所不可預料之情事，且觀之己○○業於86年4
    月14日即由其生父丁○○認領，依民法第1116條之2 之規定
    ，父母對於未成年子女均有扶養義務，其自仍得向丁○○請
    求負擔1/2 之扶養費。另查聲請人之母丙○○子名下尚有坐
    落於台北縣永和市之不動產，其僅土地部分依公告現值計算
    即達574 萬945 元，有財政部台北市國稅局財產歸屬資料清
    單在卷可考，資力尚佳，聲請人復自陳丙○○子每月尚有租
    賃收入約15,000元，則丙○○子之收入已高於行政院主計處
    所公布台北市每人每月最低生活費用14,152元，自無仰賴聲
    請人扶養之必要。況丙○○子除聲請人外，尚有其他法定扶
    養義務人，且該法定義務人名下亦有房屋、汽車、投資等財
    產，經濟條件顯優於聲請人，顯見聲請人主張其每月需支出
    丙○○子扶養費用云云，委不足採。
  (三)次查，聲請人固稱其收入不足支出云云，然觀之聲請人自96
    年11月毀諾後，復於97年4 月1 日買進長榮航空股票支出7,
    676 元、同年4 月17日買進廣積股票支出56, 660 元、同年
    4 月21日買進嘉裕股票支出4,420 元、同年5 月15日買進亞
    泥股票支出22,178元、97年5 月19日買進日勝生股票支出25
    ,471 元 ，雖其間亦有賣出部分持股，然由此可見聲請人之
    收入並非僅足供日常生活所需，尚有餘力投資獲取利潤。且
    依據聲請人於97年4 月23日查詢之財政部台北市國稅局財產
    歸屬資料清單，聲請人名下尚有8 筆資產，其金額合計達26
    5,570 元，有金融或證券機構存摺影本、證券公司分戶歷史
    帳列印及聲請人財產歸屬清單等件為證，益徵聲請人並非無
    力清償協商款，則其未思將前開股票變價以清償債務，卻率
    然選擇毀諾，實屬可議。
  (三)末查，聲請人自陳其負債之因除上開未婚獨力扶養子女之重
    擔外，尚因其罹患心臟二尖瓣疾病、子宮肌瘤及頸椎受傷，
    需就醫治療及投資股票失利等，不得已乃持續向銀行借貸云
    云，然核聲請人所提出之醫療診斷證明書，均係於97年5 月
    間所開立，診斷書記載聲請人就醫時間亦為斯時，已難認其
    於毀諾當時即罹患上開疾病。況依聲請人每月薪資所得尚微
    ，竟於協商成立後仍持續從事買賣股票之高風險性投資，尚
    難認聲請人具備更生誠意。另矧之聲請人之前消費內容包含
    預借現金、百貨公司、電子產品、娛樂休閒等，有債務人消
    費明細附卷可稽，多半非生活必要支出，且具奢侈、浪費之
    性質，則任由其利用更生程序規避因過度花費造成之債務，
    亦有未當。
四、綜上所述，本件聲請人既與金融機構成立協商，且其於毀諾
    當時收入並無任何重大變化，應能依協商內容而為履行，又
    未能釋明因何不可歸責於己之事由導致履行協商內容顯有重
    大困難，其聲請更生，顯與前開規定不符。至聲請人於毀諾
    後縱有薪資遭扣押而減少之事由發生，惟此乃肇因於聲請人
    未依原協商還款條件清償後，亦未就個別債務予以償還，方
    致使債權銀行向法院聲請強制執行聲請人之薪資債權，亦非
    屬不可歸責於聲請人之事由所致，且聲請人尚可再透過與債
    權銀行協商以降低還款金額之方式清償債務，故聲請更生要
    件不備，且又無從補正，揆諸前開說明，應駁回其更生之聲
    請。
中    華    民    國    97    年    11    月    28   日
                  民事第五庭  法  官  吳佳薇
如不服本裁定，應於裁定送達後10日內，以書狀向本院提出抗告
，並繳納抗告費新臺幣1千元。
以上正本係照原本作成。
中    華    民    國    97    年    11    月    28   日
                              書記官  許博為


司法院資訊處製作；財團法人民間司法改革基金會備份。
